【裁判字號】    98,訴,14
【裁判日期】    990618
【裁判案由】    塗銷土地所有權移轉登記等
【裁判全文】
福建金門地方法院民事判決                98年度訴字第14號
原      告  丁○○
訴訟代理人  沈炎平律師
            丙○○○
被      告  乙○○
            寅○○
上二人共同
訴訟代理人  陳素鶯律師
被      告  甲○○
            壬○○
            辛○○
            子○○
            陳嘉元即癸○○
            丑○○
            庚○○
上列當事人間請求塗銷土地所有權移轉登記等事件，本院於中華
民國99年6月11日言詞辯論終結，判決如下：
    主  文
原告之訴及其假執行之聲請均駁回。
訴訟費用新臺幣萬伍仟陸佰伍拾元由原告負擔。
    事實及理由
一按訴狀送達後，原告不得將原訴變更或追加他訴。但請求之基
  礎事實同一者、該訴訟標的對於數人必須合一確定時，追加其
  原非當事人之人為當事人者，不在此限，民事訴訟法第255條
  第1項第2款、第5款定有明文。原告起訴列乙○○、寅○○為
  被告，請求塗銷土地所有權移轉登記及分割遺產暨損害賠償，
  嗣經其追加被繼承人盧閨之其餘繼承人甲○○、壬○○、辛○○、子○○、癸○○、丑○○、庚○○、己○○、戊○○為被
  告，迭變更聲明如後述四各點，而於最後言詞辯論期日聲明如
  後述四(四)點，合於上揭規定，應予准許。
二按當事人書狀，應記載當事人姓名及住所或居所，民事訴訟法
  第116條第1項定有明文，本件原告追加起訴共同被告己○○、
  戊○○之部分，僅列旅居菲律賓、馬來西亞，址不詳，未依前
  開規定載明，欠缺起訴必要程式，致無法送達文書，本院於民
  國99年4月23日裁定命於30日內補正之，經原告於同日收受（
  見本院卷第319頁筆錄倒數第6行）而逾期未補正，此部分追加
  起訴，欠缺必要程式而不合法，應駁回之。
三被告甲○○、壬○○、辛○○、子○○、癸○○、丑○○、庚○○經合法通知，未於最後言詞辯論期日到場，核無民事訴訟
  法第386條各款所列情形，應依原告聲請，准由其一造辯論而
  為判決。
四原告主張及聲明如下，並提出福建金門地方法院檢察署97年度
  偵字第462號不起訴處分書影本1件、被繼承人盧閨及各繼承人
  戶籍謄本與其繼承系統表、土地異動索引7件、財政部臺灣省
  北區國稅局遺產稅核課期間案件同意移轉證明書及遺產分割協
  議書1件、不動產買賣契約書1件、戶稅通知書2張、地價稅單2
  張等為證：
(一)原告起訴時為下列主張，聲明：被告寅○○與乙○○就如附
  表一、附表二之土地於96年1月18日以買賣為原因所為之所有
  權移轉登記應予塗銷；准予就附表一、附表二之土地分割，
  分割方法及比例按更正前附表三所示為之；願供擔保請准宣
  告假執行：
1.「所有人對於無權占有或侵奪其所有物者，得請求返還之。對
  於妨害其所有權者，得請求除去之。有妨害其所有權之虞者，
  得請求防止之。前項規定，於所有權以外之物權，準用之」；
  「繼承權被侵害者，被害人或其法定代理人得請求回復之。前
  項回復請求權，自知悉被侵害之時起，二年間不行使而消滅；
  自繼承開始時起逾十年者亦同」，民法第767條、第1146條定
  有明文；又繼承權是否被侵害，應以繼承人繼承原因發生後，
  有無被他人否認其繼承資格並排除其對繼承財產之占有、管理
  或處分為斷。凡無繼承權而於繼承開始時或繼承開始後僭稱為
  真正繼承人或真正繼承人否認其他共同繼承人之繼承權，並排
  除其占有、管理或處分者，均屬繼承權之侵害，被害人或其法
  定代理人得依民法第1146條規定請求回復之，初不限於繼承開
  始時自命為繼承人而行使遺產上權利者，始為繼承權之侵害。
2.訴外人盧閨為兩造先祖，於65年1月15日死亡，遺留金門縣金
  寧鄉○○段392、792、793、924、955地號、同縣同鄉○○○○○段659、659之1地號土地，未經繼承人辦理繼承登記；經
  再轉繼承，前開土地應為原告與被告寅○○兩人共有，茲被告
  乙○○僭稱為真正繼承人，於95年11月21日將前開各土地登記
  所有後，再基於與寅○○間通謀虛偽買賣（或隱藏贈與）之意
  思表示，於96年1月18日由乙○○以買賣為原因，將土地移轉
  與寅○○，且因寅○○否認原告之繼承權，其等已侵害原告之
  繼承權、公同共有權、所有權，亦係無法律上原因致原告受有
  損害，故原告依民法第1146條、第179條、第184條第1項前段
  、民法第767條規定，請求寅○○與乙○○就如附表一、附表
  二之土地於96年1月18日以買賣為原因所為之所有權移轉登記
  應予塗銷，再依民法第1151條、第1164條、第824條，繼承人
  有數人時，在分割遺產前，各繼承人對於遺產全部為公同共有
  ；繼承人得隨時請求分割遺產。但法律另有規定或契約另有訂
  定者，不在此限；共有物之分割，依共有人協議之方法行之。
  分割之方法，不能協議決定者，法院得因任何共有人之聲請，
  命為以原物分配於各共有人或變賣共有物，以價金分配於各共
  有人。以原物為分配時，如共有人中，有不能按其應有部分受
  分配者，得以金錢補償之等規定，請求附表一及附表二土地，
  按更正前附表三之分割方法及比例分割。
(二)原告於98年6月9日以民事準備狀為下列主張，追加應合一確定
  之當事人甲○○為被告，並變更聲明為：被告寅○○與乙○○就如附表一、附表二之土地於96年1月18日以買賣為原因所
  為之所有權移轉登記應予塗銷；准予就被繼承人盧閨遺產如
  附表一所示之土地原物分割，並依更正後附表三所示比例為分
  別共有。准予就被繼承人盧閨遺產如附表二所示之土地變價分
  割，並依更正後附表三所示比例為分配。准予就被繼承人盧閨
  遺產如附表四之原物分割，並依更正後附表三所示比例為分配
  ；被告乙○○與被告寅○○應連帶給付原告新臺幣（下同）
  1,632,852元及自95年10月13日起至清償日止按年息百分之5計
  算之利息。被告甲○○應給付原告500元及自95年10月13日起
  至清償日止按年息百分之5計算之利息；願供擔保請准宣告
  假執行：
1.按民法第1164條所定之遺產分割，係以遺產為一體，整個的為
  分割，而非以遺產中個別財產之分割為對象，亦即遺產分割之
  目的，在遺產公同共有關係全部之廢止，而非個別財產公同共
  有關係之消滅，依法自應以全部遺產為分割對象；又共有物之
  分割，於共有人全體有法律上之利害關係，須共有人全體始得
  為之，故請求分割共有物之訴，屬於民事訴訟法第56條第1項
  所稱訴訟標的對於共同訴訟之各人必須合一確定者，最高法院
  42年台上字第318號著有判例可資遵循，是分割共有物之訴，
  自須共有人全體參與訴訟，即共同訴訟必須數人一同起訴或被
  訴，其當事人之適格始無欠缺。
2.本件起訴時，漏列乙○○之妹甲○○為繼承人，原告應繼分為
  1/2、乙○○與甲○○各1/4，故追加甲○○為共同被告，且依
  卷內本院職權查得之繼承登記案卷，甲○○受有遺產分配1,00
  0元，故依民法第179條不當得利規定，追加請求甲○○應將1,
  000元之半數即500元，返還與原告；又盧閨遺產其中金門縣金
  寧鄉○○○○○段659、659之1地號土地，迭經移轉，起訴前
  已為繼承人以外之人林發鑌所有，此部分已無原物分割之可能
  ，應為變價分割，爰此變更此部分之聲明；另乙○○漏報原告
  為繼承人，且與寅○○間通謀虛偽移轉本件遺產如附件一、二
  所示之7筆土地，係不當得利，亦屬共同侵害原告應繼分1/2之
  繼承權、公同共有權、所有權等，渠倆應依民法179條、第185
  條第1項對原告負連帶賠償責任，附件五編號1至7土地價值合
  計3,265,704元，原告應繼分1/2即1,632,852元，故追加請求
  被告乙○○、寅○○應連帶給付原告1,632,852元及自95年10
  月13日起至清償日止按年息百分之5計算之利息。
(三)原告於99年4月21日以民事準備二狀為下列主張，追加應合一
  確定之當事人戊○○、己○○、壬○○、辛○○、子○○、丑
  ○○、庚○○、癸○○為被告，並變更聲明為：被告寅○○
  與乙○○就如附表一、附表二之土地於96年1月18日以買賣為
  原因所為之所有權移轉登記應予塗銷；准予就被繼承人盧閨
  遺產如附表一所示之土地原物分割，並依再次更正之附表三所
  示比例為分別共有。准予就被繼承人盧閨遺產如附表二所示之
  土地變價分割，並依再次更正之附表三所示比例為分配。准予
  就被繼承人盧閨遺產如附表四之原物分割，並依再次更正之附
  表三所示比例為分配；被告乙○○與被告寅○○應連帶給付
  原告653,140元及自95年10月13日起至清償日止按年息百分之5
  計算之利息。被告甲○○應給付原告200元及自95年10月13日
  起至清償日止按年息百分之5計算之利息；願供擔保請准宣
  告假執行：
1.被繼承人盧閨本人於民前17年10月2日出生，民國65年1月15日
  死亡，有一子四女。
2.盧閨長子翁清例於5年11月19日出生，95年8月3日死亡；翁清
  例有一女翁寶悟38年2月12日生，63年12月24日死亡；翁寶悟
  有一子一女，乙○○及甲○○。
3.盧閨長女己○○、次女戊○○旅居東南亞，地址不詳。
4.三女丁○○即原告。
5.四女即被告寅○○之母陳翁意，陳翁意於10年5月21日出生，
  92年4月12日死亡，有六子二女，壬○○、辛○○、子○○、
  丑○○、陳嘉諒、寅○○、庚○○、癸○○，其中四子陳嘉諒
  於46年10月6日生，同年11月23日死亡。
6.依上述情形，追加原非當事人之各繼承人為被告，並依各人應
  繼分比例變更聲明。
7.另原告現居門牌號碼台北縣三重市○○○路200巷39號房屋，
  及其坐落之台北縣三重市○○○段長泰小段144之19及139之21
  地號土地，係訴外人原告之子李金生、李錫本，於54年間向訴
  外人陳火土購得，有不動產買賣契約書可證，原告本人於55、
  56年為該屋繳納戶稅，李金生於64、67年為該屋坐落土地繳納
  地價稅，被告稱該屋係遺產之一部云云，容有誤會。
(四)原告於最後言詞辯論期日以99年6月11日民事準備三狀為下列
  主張，並變更聲明為：被告寅○○與乙○○就如附表一之土
  地於96年1月18日以買賣為原因所為之所有權移轉登記應予塗
  銷；准予就被繼承人盧閨遺產如附表一所示之土地原物分割
  ，並依再次更正之附表三編號1至5所示比例為分別共有。准予
  就被繼承人盧閨遺產如附表四之原物分割，並依再次更正之附
  表三編號8所示比例為分配；被告乙○○與被告寅○○應連
  帶給付原告231,008元及自95年10月13日起至清償日止按年息
  百分之5計算之利息。被告甲○○應給付原告200元及自95年10
  月13日起至清償日止至清償日止按年息百分之5計算之利息；
  願供擔保請准宣告假執行：
  爰用先前陳述及主張，又己○○與戊○○早年前往南洋，國內
  無2人之戶籍資料。另因附表二土地已登記訴外人所有而無從
  塗銷，變價分割亦不可能，附表二兩筆土地價值各為985,250
  元及169,792元，合計為1,155,042元，原告應繼分為1/5即231
  ,008元，為此變更聲明。
五被告乙○○、寅○○答辯如下，聲明：原告之訴駁回；如
  受不利判決，願供擔保請准宣告免為假執行，並提出被繼承人
  戶籍謄本等件：
(一)本件被繼承人盧閨有子翁清例、長女翁滿、次女姓名不詳、三
  女即原告、四女陳翁意（即被告寅○○母親），其中長女、次
  女早年赴南洋謀生，金門地區無伊2人戶籍資料，另早年戶籍
  登記不精確，所見「盧閨」、「盧固家」、「翁盧閨」為同一
  人，均指本件被繼承人，另「翁亞炳」、「翁亞獅」、「翁亞
  徆」亦均指被繼承人之配偶而為同一人，原告提出之繼承系統
  表不正確，請求向福建金門地方法院檢察署調取97年度偵字第
  557號被告寅○○偽造文書案件全部卷證，查明本件繼承情形
  ，各繼承人均應一同起訴或被訴，否則當事人適格即有欠缺（
  最高法院42年台上字第318號判例、47年台上字第43號判決參
  照）。
(二)金門縣金寧鄉○○○○○段659、659之1地號2筆土地，迭經以
  買賣為原因移轉所有權，現登記為訴外人林發鑌所有，自不能
  塗銷乙○○與寅○○間前於96年1月18日以買賣為原因所為之
  所有權移轉登記；又此兩筆土地之所以出售他人，係為籌款辦
  理翁清例之後事。
(三)本件原告主張侵權行為、侵害繼承權部分，被告否認，當時是
  請代書辦理，代書不知原告係繼承人，所以才沒有去查原告之
  資料，又此部分業經被告各以短期時效、除斥期間為抗辯。
(四)據悉原告現在住的房子，是用被繼承人之遺產與建商合建而得
  ，應列入分配。
六被告甲○○、壬○○、辛○○、子○○、陳嘉元即癸○○、丑
  ○○、庚○○未於言詞辯論期日到場，亦未提出任何書狀作有
  利於自己之聲明或陳述。
七按繼承人有數人時，在分割遺產前，各繼承人對於遺產全部為
  公同共有，為民法第1151條所明定；各共有人對於第三人，得
  就共有物之全部為本於所有權之請求。但回復共有物之請求，
  僅得為共有人全體之利益為之，同法第821條定有明文。本件
  原告依民法第1146條、第179條、第184條第1項前段、第767條
  規定，請求被告寅○○與乙○○就如附表一之土地於96年1月1
  8日以買賣為原因所為之所有權移轉登記應予塗銷（即上四(四)
  ），據本院依職權調查金門縣地政局98年5月14日地籍字第
  0980003949號函檢附之96年1月12日金登資三字第1520號買賣
  登記案卷（本院卷第55、85至86、103頁），即令應原告所請
  塗銷是項買賣原因之土地所有權移轉登記，亦僅回復至出賣人
  即被告乙○○1人所有之狀態，並非回復至登記名義人為被繼
  承人盧閨之狀態（即回復至本院卷第56至84頁，金門縣地政局
  收件日95年10月27日金登資三字第38500號被繼承人盧閨、繼
  承人乙○○之分割繼承申請案，其核准前之狀態），而難謂係
  為共有人全體利益為之，自不能准許。
八又請求辦理因繼承所得土地分別共有之訴，因繼承而得之土地
  目前為公同共有之狀態，於共有人全體有法律上之利害關係，
  對各共有人即有合一確定之必要，故同意辦理分別共有登記之
  共有人，未以其他不同意辦理分別登記之全體共有人為共同被
  告一同起訴，即兩造當事人之人數總和若不等於全體共有人之
  人數，其當事人適格要件即有欠缺，法院不得對之為實體之裁
  判；原告起訴於當事人適格有欠缺者，係屬訴無理由，法院應
  以判決駁回之，不得認為不合法，以裁定形式予以裁判（最高
  法院29年抗字第347號判例參照），本件原告請求分割遺產之
  部分（即上四(四)），雖經原告迭為補正追加被告，仍有部分
  繼承人戊○○、己○○，未經合法追加起訴，如前二所述，依
  前開說明，其訴自有當事人適格欠缺情形，為無理由，應判決
  駁回之。
九另公同共有物之處分及其他權利之行使，除公同關係所由規定
  之法律或契約另有規定外，應得公同共有人全體之同意，同法
  第828條第2項亦定有明文。此項規定，依同法第831條規定，
  於公同共有債權準用之。故繼承人因繼承而取得之遺產，於受
  侵害時，其所生之損害賠償債權，乃公同共有債權。如由公同
  共有人即繼承人中之一人或數人就此項債權為訴訟上之請求時
  ，自須得其他繼承人全體之同意，始能謂當事人適格無欠缺；
  再者，上述債權既為全體繼承人公同共有，則繼承人即公同共
  有人中一人或數人，請求就自己可分得之部分為給付，仍非法
  之所許（最高法院37年上字第7302號判例、77年度台上字第66
  號判決參照）。依前開說明，本件原告依不當得利、侵權行為
  法則請求返還不當得利或損害賠償之部分（即上四(四)），核
  其性質乃公同共有債權，於該債權未經分割前，原告計算其應
  繼分可分得金額，以此求為對伊個人給付，自非法之所許，應
  併駁回。
十綜上，本件原告非為全體共有人之利益求為回復共有物，及於
  請求分割遺產時當事人適格要件欠缺，暨行使公同共有債權不
  合於民法第831條準用第821條第2項之規定，其訴均無理由，
  應予駁回。原告之訴既經駁回，其假執行之聲請（即上四(四)
  ），亦失所附麗，應併予駁回。
十一本件事證已臻明確，兩造其餘攻擊、防禦方法及舉證，核與判
  決結果無影響，爰不予一一論述。
據上論結，本件原告之訴為無理由，依民事訴訟法第385條第1項
前段、第78條，判決如主文。
中    華    民    國    99    年    6    月     18    日
                  民事庭      法  官  周美玲
正本證明與原本無異
如不服本判決，應於送達後20日內，向本院提出上訴狀並表明上
訴理由，如於本判決宣示後送達前提起上訴者，應於判決送達後
20日內補提上訴理由書（應按對造人數添附繕本）。
中    華    民    國    99    年    6     月    18    日
                              書記官   許力方
┌────────────────────┐
│附表一                                  │
├──┬─────────────────┤
│編號│土地坐落                          │
├──┼─────────────────┤
│1   │金門縣金寧鄉○○段792地號         │
├──┼─────────────────┤
│2   │金門縣金寧鄉○○段924地號         │
├──┼─────────────────┤
│3   │金門縣金寧鄉○○段955地號         │
├──┼─────────────────┤
│4   │金門縣金寧鄉○○段392地號         │
├──┼─────────────────┤
│5   │金門縣金寧鄉○○段793地號         │
└──┴─────────────────┘
┌────────────────────┐
│附表二                                  │
├──┬─────────────────┤
│編號│土地坐落                          │
├──┼─────────────────┤
│1   │金門縣金寧鄉○○○○○段659地號   │
├──┼─────────────────┤
│2   │金門縣金寧鄉○○○○○段659之1地號│
└──┴─────────────────┘
┌────────────────────────────────┐
│更正前附表三：分割方法及分割比例                                │
├──┬─────────┬─────────┬─────────┤
│編號│遺產              │分割方法          │分割比例          │
├──┼─────────┼─────────┼─────────┤
│1   │如附表一編號1土地 │原物分割為分別共有│原告二分之一      │
│    │                  │                  │被告寅○○二分之一│
├──┼─────────┼─────────┼─────────┤
│2   │如附表一編號2土地 │原物分割為分別共有│同上              │
├──┼─────────┼─────────┼─────────┤
│3   │如附表一編號3土地 │原物分割為分別共有│同上              │
├──┼─────────┼─────────┼─────────┤
│4   │如附表一編號4土地 │原物分割為分別共有│同上              │
├──┼─────────┼─────────┼─────────┤
│5   │如附表一編號5土地 │原物分割為分別共有│同上              │
├──┼─────────┼─────────┼─────────┤
│6   │如附表二編號1土地 │原物分割為分別共有│同上              │
├──┼─────────┼─────────┼─────────┤
│7   │如附表二編號2土地 │原物分割為分別共有│同上              │
└──┴─────────┴─────────┴─────────┘
┌────────────────────────────────┐
│更正後附表三：分割方法及分割比例                                │
├──┬─────────┬─────────┬─────────┤
│編號│遺產              │分割方法          │分割比例          │
├──┼─────────┼─────────┼─────────┤
│1   │如附表一編號1土地 │原物分割為分別共有│原告二分之一      │
│    │                  │                  │被告乙○○四分之一│
│    │                  │                  │被告甲○○四分之一│
├──┼─────────┼─────────┼─────────┤
│2   │如附表一編號2土地 │原物分割為分別共有│同上              │
├──┼─────────┼─────────┼─────────┤
│3   │如附表一編號3土地 │原物分割為分別共有│同上              │
├──┼─────────┼─────────┼─────────┤
│4   │如附表一編號4土地 │原物分割為分別共有│同上              │
├──┼─────────┼─────────┼─────────┤
│5   │如附表一編號5土地 │原物分割為分別共有│同上              │
├──┼─────────┼─────────┼─────────┤
│6   │如附表二編號1土地 │變價分割          │同上              │
├──┼─────────┼─────────┼─────────┤
│7   │如附表二編號2土地 │變價分割          │同上              │
├──┼─────────┼─────────┼─────────┤
│8   │現金1,000元       │原物分割          │同上              │
└──┴─────────┴─────────┴─────────┘
┌────────────────────────────────┐
│再次更正之附表三：分割方法及分割比例                            │
├──┬─────────┬─────────┬─────────┤
│編號│遺產              │分割方法          │分割比例          │
├──┼─────────┼─────────┼─────────┤
│1   │如附表一編號1土地 │原物分割為分別共有│原告、戊○○、翁翠│
│    │                  │                  │暖各五分之一；陳松│
│    │                  │                  │樹、辛○○、子○○│
│    │                  │                  │、丑○○、寅○○、│
│    │                  │                  │庚○○、癸○○各三│
│    │                  │                  │十五分之一；乙○○│
│    │                  │                  │、甲○○各十分之一│
├──┼─────────┼─────────┼─────────┤
│2   │如附表一編號2土地 │原物分割為分別共有│同上              │
├──┼─────────┼─────────┼─────────┤
│3   │如附表一編號3土地 │原物分割為分別共有│同上              │
├──┼─────────┼─────────┼─────────┤
│4   │如附表一編號4土地 │原物分割為分別共有│同上              │
├──┼─────────┼─────────┼─────────┤
│5   │如附表一編號5土地 │原物分割為分別共有│同上              │
├──┼─────────┼─────────┼─────────┤
│6   │如附表二編號1土地 │變價分割          │同上              │
├──┼─────────┼─────────┼─────────┤
│7   │如附表二編號2土地 │變價分割          │同上              │
├──┼─────────┼─────────┼─────────┤
│8   │現金1,000元       │原物分割          │同上              │
└──┴─────────┴─────────┴─────────┘
┌──────────────────────────────┐
│附表四：應繼財產現金部分                                    │
├──────────────────────────────┤
│新臺幣1,000元（即更正附表三編號8）                          │
└──────────────────────────────┘
┌──────────────────────────────┐
│附表五：被告乙○○與寅○○應連帶賠償之計算式（金額為新臺幣）│
├──┬─────────┬───┬──────┬──────┤
│編號│通謀虛偽移轉之土地│面積㎡│公告土地現值│各筆土地價值│
├──┼─────────┼───┼──────┼──────┤
│1   │如附表一編號1土地 │889.07│  500元/㎡  │444,535元   │
├──┼─────────┼───┼──────┼──────┤
│2   │如附表一編號2土地 │364.65│  500元/㎡  │182,325元   │
├──┼─────────┼───┼──────┼──────┤
│3   │如附表一編號3土地 │564.43│1,400元/㎡  │790,202元   │
├──┼─────────┼───┼──────┼──────┤
│4   │如附表一編號4土地 │611.51│  500元/㎡  │305,755元   │
├──┼─────────┼───┼──────┼──────┤
│5   │如附表一編號5土地 │775.69│  500元/㎡  │387,845元   │
├──┼─────────┼───┼──────┼──────┤
│6   │如附表二編號1土地 │703.75│1,400元/㎡  │985,250元   │
├──┼─────────┼───┼──────┼──────┤
│7   │如附表二編號2土地 │121.28│1,400元/㎡  │169,792元   │
├──┴─────────┴───┴──────┴──────┤
│以上1至7總價值合計3,265,704元，1/2為1,632,852元，1/5為653,14│
│0元；                                                       │
│原告最後主張本件損害賠償額計算方式為：                      │
│以上6至7兩筆價值合計1,155,042元，原告應繼分1/5即231,008元。 │
└──────────────────────────────┘

司法院資訊處製作；財團法人民間司法改革基金會備份。
